【裁判字號】    91,上重訴,40
【裁判日期】    920507
【裁判案由】    殺人
【裁判全文】
臺灣高等法院臺中分院刑事判決                    九十一年度上重訴字第四○號
    上  訴  人
    即  被  告  丁○○
    選任辯護人  廖志堯
右上訴人因殺人案件，不服臺灣臺中地方法院九十一年度重訴字第六五四號中華民國
九十一年十月十一日第一審判決（起訴案號：臺灣臺中地方法院檢察署九十一年度偵
字第二八六六號），提起上訴，本院判決如左：
      主  文
原判決撤銷。
丁○○殺人，處有期徒刑拾伍年，褫奪公權捌年。扣案之水果刀壹支沒收。
      事  實
一、緣丁○○與黃士玉原為男女朋友關係，惟黃士玉因故欲與丁○○分手，二人因而
    時起爭執。於九十一年一月二十九日晚間，二人因隙再起爭端，黃士玉向臺中市
    警察局第五分局水湳派出所（下稱水湳派出所）報案後，在員警勸導下丁○○先
    行離去，黃士玉則與其養父黃朝永返回臺中縣大雅鄉○○路○段三九四巷七號住
    處。然丁○○於當晚又至黃朝永上開住處外想找黃士玉，黃朝永、黃士玉未敢開
    門，並報警處理，丁○○始離開現場。翌日即九十一年一月三十日上午九時許，
    丁○○復攜帶黃士玉之棉被至黃朝永住處門外叫門，黃朝永收了棉被但未讓丁○○進門，並請丁○○離開。於同日上午十一時許，黃朝永即送黃士玉至國道一號
    中清交流道附近搭車返回臺北，黃朝永返回住處後，於該日十二時三十分許，出
    門至清泉岡休息亭附近，而未留在家中，僅留與其同住之畢開成一人在上開住處
    。丁○○因想見到黃士玉，於同日十三時三十分許，再至黃朝永上開住處，並攜
    帶內藏有膠帶二捲及水果刀一支之背包一只，當時在屋內之畢開成聽見叫門聲而
    前來開門，丁○○向畢開成表示要返還黃士玉汽車鑰匙，並向畢開成敘述車輛之
    停放地點，丁○○因見畢開成已打開門，便想入屋內找尋黃士玉，畢開成不願讓
    丁○○進入屋內，便要關門，並將丁○○推出門外，因而與丁○○發生拉扯，然
    於推拖之間，畢開成不小心勾住丁○○上開背包之肩帶，而拉丁○○進入屋內。
    畢開成見丁○○進入屋內後，便大聲叫嚷要丁○○出去，丁○○不允，以右手拿
    出先前預藏在背包內其所有之水果刀，畢開成見狀愈大聲叫喊，丁○○欲以左手
    摀住畢開成之口，以防止其再喊叫。畢開成反抗，且欲搶下丁○○手上之水果刀
    ，丁○○明知該水果刀刀鋒銳利，以該刀刺人要害足以致人於死，竟基於殺人之
    犯意，以該水果刀朝畢開成胸前要害猛刺五刀，致畢開成受有胸腹部分左鎖骨下
    部沿肩線向下約六公分，胸中線向左約九．九公分，呈十時四時走向，銳器刺切
    創大小約五．五×一公分；左胸上部沿肩線向下約十一公分，胸中線向左約五公
    分，呈十時四時走向，銳器刺切創大小約七．五×四公分；左胸上部沿肩線向下
    約十七公分，胸中線向左約二．五公分，呈十一時五時走向，銳器刺切創大小約
    三．七×○．五公分；左下胸部沿肩線向下約二十七公分，胸中線向左約五公分
    ，橫向銳器刺切創大小約八×一．五公分；左乳首下部沿肩線向下約十八公分，
    胸中線向左約八公分，呈二時八時走向，銳器刺切創大小約一．五×一．五公分
    ；左下胸部沿肩線向下約二十五公分，胸中線向左約十四公分，呈新月型銳器刺
    切創大小約十×三公分；左下胸部沿肩線向下約二十五公分，胸中線向左約十七
    公分，呈二時八時走向，銳器刺切創大小約三×一公分；右鎖骨下部沿肩線向下
    約九公分，胸中線向右約五．五公分，橫向銳器刺切創大小約四×一．五公分；
    右乳首偏左上部沿肩線向下約二十公分，胸中線向右約五．五公分，呈一時七時
    走向，銳器刺切創大小約一．五×一．五公分；右乳首右下方沿肩線向下約二十
    一．五公分，胸中線向右約九公分，呈二時八時走向，銳器刺切創大小約○．五
    ×二公分；右胸上部沿肩線向下約三十三公分，胸中線向右約一公分，橫向銳器
    刺切創大小約六×五公分；右胸上部沿肩線向下約三十五．五公分，胸中線向右
    約五．五公分，呈二時八時走向，銳器刺切創大小約三．五×一公分；就四肢部
    分：右上臂外側銳器刺切創大小約四公分×一．五公分；右手肘後部銳器割創大
    小約三×六公分；右手背表淺銳器劃傷；右小指表皮銳器切割傷；右上臂近腋窩
    下銳器刺創約二．五×一．五公分。死者經解剖：二刀為左心室前壁兩處刺創，
    一刀為三×○．八公分、另一為四公分乘以一公分，皆刺穿至後壁，其一為三×
    ○．五公分、另一為三．五×○．六公分；一刀係右心室前壁刺創二×○．四公
    分，刺穿至後壁一．五×○．二公分，以上三刺皆完全貫穿心臟，達十六公分至
    十八公分左右；一刀係經由第四肋骨左上肺刺創大出血，刺斷第四肋骨，並刺破
    肺之上葉；一刀係自第十一肋骨刺斷創刺入肝之右葉四×○．五公分等傷勢，因
    心臟遭刺穿、肺臟及肝臟被刺傷，大量失血休克。鄰居張維德於當日十三時三十
    五分許，因在家中聽到隔壁有人哀嚎之聲音而循聲出外查看，見黃朝永住處門外
    之鐵門緊鎖，遂翻越圍牆進入黃朝永屋內，遽見丁○○蹲在已倒臥血泊中之畢開
    成身旁，張維德即出聲質問丁○○在做什麼，丁○○見事跡敗露，竟持刀向張維
    德揮舞，使張維德不敢上前攔阻，丁○○則趁機逃離現場。畢開成經送醫急救不
    治死亡。嗣台中縣警察局豐原分局大雅分駐所辦員警陳惠鹽、陳世宏據報前往現
    場處理，於當日十四時二十五分之前根據丁○○遺留在現場之身分證提供與張維
    德指認，而知殺害畢開成之人為丁○○；丁○○則稍後於當日十四時二十五分之
    後至十四時四十四分之前數分鐘之時間內，自行至水湳派出所投案。
二、案經臺中縣警察局豐原分局報告臺灣臺中地方法院檢察署檢察官相驗後自動檢舉
    偵查起訴。
      理  由
一、訊據上訴人即被告丁○○（下稱被告）固坦承於上開時間至前開地點，以其所攜
    帶之水果刀刺傷被害人畢開成，被害人畢開成因此而生死亡之結果，及其因現場
    鄰人張維德發現時，即持刀逃離現場等情不諱，惟矢口否認有何殺人之犯行，辯
    稱：伊當日原本想進屋內找黃士玉談清楚，當時伊帶著刀子是為了在黃士玉面前
    表演殉情用的，當時背包拉鍊沒有拉上，伊與被害人拉扯之間，背包掉到地上，
    刀子就掉出來，被害人與伊爭奪該支刀子，伊先搶到刀子，搶到後伊就要離開，
    沒想到被害人竟追過來搶刀子，拉扯的時侯，伊與被害人一起倒在地上，當時伊
    在底下，被害人在上面，當時伊看到刀子已經刺在被害人的胸部，被害人自行把
    刀子拔出，伊與被害人在地上翻滾有十多分鐘，伊也有受傷，伊並未故意要刺被
    害人哪一個部分，並未有殺害被害人之意；又伊於案發後，在警方發現犯罪人之
    前，即先向水湳派出所自首云云。經查：
  (一)右揭被告持刀殺害被害人之事實，除被告迭於警訊、偵查、原審及本院供述確有
    持刀致被害人死亡之結果外，並經證人即現場居張維德於警訊中證稱：伊於九十
    一年一月三十日十三時三十五分許，在家中聽到打鬥哀嚎的聲音，其從圍牆跳過
    去，發現被害人畢開成被人殺傷等語明確（見偵查卷第四頁），其於原審更明確
    證稱：看到被害人畢開成躺在地上，被害人畢開成滿身鮮血，被告蹲在被害人旁
    邊，轉過頭站起來，當時其看到被告手上正握著刀子等情（見原審卷第四十、四
    十一頁），又被害人畢開成經檢察官督同法醫師、檢驗員相驗結果：「就胸腹部
    分：死者左鎖骨下部沿肩線向下約六公分，胸中線向左約九．九公分，呈十時四
    時走向，銳器刺切創大小約五．五公分乘以一公分；左胸上部沿肩線向下約十一
    公分，胸中線向左約五公分，呈十時四時走向，銳器刺切創大小約七．五公分乘
    以四公分；左胸上部沿肩線向下約十七公分，胸中線向左約二．五公分，呈十一
    時五時走向，銳器刺切創大小約三．七公分乘以○．五公分；左下胸部沿肩線向
    下約二十七公分，胸中線向左約五公分，橫向銳器刺切創大小約八公分乘以一．
    五公分；左乳首下部沿肩線向下約十八公分，胸中線向左約八公分，呈二時八時
    走向，銳器刺切創大小約一．五公分乘以一．五公分；左下胸部沿肩線向下約二
    十五公分，胸中線向左約十四公分，呈新月型銳器刺切創大小約十公分乘以三公
    分；左下胸部沿肩線向下約二十五公分，胸中線向左約十七公分，呈二時八時走
    向，銳器刺切創大小約三公分乘以一公分；右鎖骨下部沿肩線向下約九公分，胸
    中線向右約五．五公分，橫向銳器刺切創大小約四公分乘以一．五公分；右乳首
    偏左上部沿肩線向下約二十公分，胸中線向右約五．五公分，呈一時七時走向，
    銳器刺切創大小約一．五公分乘以一．五公分；右乳首右下方沿肩線向下約二十
    一．五公分，胸中線向右約九公分，呈二時八時走向，銳器刺切創大小約○．五
    公分乘以二公分；右胸上部沿肩線向下約三十三公分，胸中線向右約一公分，橫
    向銳器刺切創大小約六公分乘以五公分；右胸上部沿肩線向下約三十五．五公分
    ，胸中線向右約五．五公分，呈二時八時走向，銳器刺切創大小約三．五公分乘
    以一公分；就四肢部分：右上臂外側銳器刺切創大小約四公分乘以一．五公分；
    右手肘後部銳器割創大小約三公分乘以六公分；右手背表淺銳器劃傷；右小指表
    皮銳器切割傷；右上臂近腋窩下銳器刺創約二．五公分乘以一．五公分。死者經
    解剖：二刀為左心室前壁兩處刺創，一刀為三公分乘以○．八公分、另一為四公
    分乘以一公分，皆刺穿至後壁，其一為三公分乘以○．五公分、另一為三．五公
    分乘以○．六公分；一刀係右心室前壁刺創二公分乘以○．四公分，刺穿至後壁
    一．五公分乘以○．二公分，以上三刺皆完全貫穿心臟，達十六公分至十八公分
    左右；一刀係經由第四肋骨左上肺刺創大出血，刺斷第四肋骨，並刺破肺之上葉
    ；一刀係自第十一肋骨刺斷創刺入肝之右葉四公分乘以○．五公分，腹腔內亦大
    出血，但比胸腔之量少，故為後刺之創傷。因死者身體刺創皆在上半身前方，且
    刺入方向不一致，刀口皆相近，應同一刀器，推知死者有掙扎扭轉身體所致；死
    者之致命傷應是前開所述之五刺創傷，刀刀致命，且深度亦相近，皆為十四公分
    至十八公分，寬約為七公分之單刃銳器傷，死者因心臟遭刺穿，大量出血而休克
    死亡」等事實，有驗斷書、相驗屍體證明書、解剖紀錄、解剖照片數幀等附於相
    驗卷可憑。且死者畢開成前開刺創傷口深度相近，皆為十四公分至十八公分，寬
    約為七公分之單刃銳器傷，而警方自被告丁○○處所查扣之水果刀凶器，全長約
    三十三公分，單面刃，刃寬約三公分，刀刃全長約二十公分，與死者身上所受之
    刺創傷相符，況且，該水果刀經原審及本院當庭提示，被告亦坦認：伊確實持上
    開水果刀行兇等語不諱（見原審卷第二四八頁；本院卷第一六○、一六四頁），
    足見被害人畢開成確係遭前開被告所持有之扣案水果刀刺殺身亡之事實應可認定
    。
  (二)被告雖辯稱其無殺死被害人畢開成之故意，供稱：當日伊帶著刀子的目的是為了
    在黃士玉面前表演殉情，希望黃士玉能回心轉意，伊與被害人二人發生拉扯，伊
    所攜帶之背包掉落地上，因背包之拉鍊並未拉上，刀子從背包裡滑出，與被害人
    於爭奪刀子時，被害人與伊一起倒向地上之際，刀子即刺入被害人胸部，被害人
    將刀子拔出後，其二人在地上翻滾，並無殺害被害人之意云云。然而，被告於警
    訊中及檢察官第一次偵查訊問時坦承：當時伊要進去找黃士玉，伊叫門，而被害
    人前來開門，伊將鑰匙交給被害人，且向被害人細述車輛停放地點，伊想進去看
    黃士玉，但被害人不願意，而且要關門，並推伊出去，被害人的手勾到伊背包的
    肩帶，順勢將伊拖進去，然後伊就拿出預藏原本要用以嚇黃士玉的水果刀要嚇被
    害人，而被害人見狀越叫越大聲，伊就以左手準備摀被害人的嘴巴，但被害人反
    抗且伸手要搶伊刀子，伊在情急之下揮動刀子，不知會致被害人於死等語（見偵
    查卷第十二頁反面、第十三頁、第十八頁反面），該二次所供之情節均相一致。
    又被告於其後之偵查訊問中亦曾供陳：伊拿車鑰匙還黃士玉，當時只有死者在家
    ，伊想進入屋內找黃士玉解釋，結果死者看伊跨進門，就要趕伊出去，結果死者
    順手將伊拉進屋內，伊很緊張拿刀要嚇死者，死者雙手拉住伊，想要奪刀，拉扯
    中二人倒在地上，死者又大叫，伊一時緊張才砍到死者等情（見偵查卷第四十三
    頁），亦供稱殺害被害人畢開成之水果刀係由其所取出。衡諸一般常情，被告手
    持利刃，被害人畢開成應會心生畏懼，若被告持刀欲離去，則表示該項危險情狀
    得以解除，豈有再自後追躡奪刀之理？是應採認被告於警訊中及檢察官訊問時所
    供述之情節，被告當時原意以預藏之水果刀嚇退被害人以便找尋黃士玉，然見被
    害人大聲喊叫，被告為阻止被害人之叫嚷，欲以手摀住被害人之口，惟被害人因
    見被告手持利刃，而欲奪刀故而與被告發生拉扯，於拉扯間被告進而殺傷被害人
    。況且，胸、腹部為人體之重要部位，內有重要器官密佈，以類似上揭卷附照片
    所示之扣案尖銳之刀器刺殺人體之胸部，極可能造成內臟大量出血及心、肺臟受
    損而死亡，此乃一般人得以預見之結果，被告於偵查中亦供稱：「（提示水果刀
    ，這刀全長約四十公分左右、刀身長約二十公分，單面開鋒，甚為鋒利，刺入他
    人身體足以致人於死，你知悉？）知道。」（見相驗卷第十四頁），對於持該水
    果刀刺人害足以取人性命知之甚稔，而被害人之致命傷為胸、腹部五個銳器創傷
  ，深度均相近，皆為十四公分至十八公分，寬約為七公分之單刃銳器傷，其中三
    個刺創傷心臟均遭刺穿，其一為刺穿肺葉，另一則刺入肝臟，致被害人大量出血
    而休克死亡之情，已如前述，且被告以上開尖刀刺入被害人時，被告所持之水果
    刀刀刃為長二十公分，而被害人上揭刺創傷深度相近，皆為十四公分至十八公分
    ，其中二刀甚且刺斷被害人之第四及第十一肋骨，足見被告行兇時下手之重、用
    力之猛，是被告在行兇之際，當能預見被害人畢開成會因此死亡，至為灼然。被
    害人畢開成致命銳器創口深度均約為十四至十八公分，貫穿心臟，刺入肺臟及肝
    臟，更非僅如被告所辯其與被害人於拉扯之際，被害人倒下而該水果刀刺入胸部
    之情況下所能造成至明。且果如被告所言，被害人因與之拉扯之際倒地致刀刺入
    胸口，無外在施力介入，焉可能造成被害人胸、腹部有五個深度均約為十四至十
    八公分深之刺創傷？被告復辯稱：被害人倒下後，自行拔出兇刀，與被告在地上
    翻滾云云。然被害人一刀既已遭刺中心臟要害，且被害人為年逾七十餘歲之人，
    豈可能自行拔出兇刀，且有能力再與被告發生拉扯打鬥，在地上翻滾？復參以被
    告明知被害人胸部已為刀刺入而身受重傷，不僅未予停手，竟續以持刀刺殺被害
    人，此由被害人所受之傷勢，除集中於胸、腹部五處致命刀傷外，其餘僅在右上
    臂外側、右手肘後部、右手背表、右小指表皮有銳器切割傷、另在右上臂近腋窩
    下有銳器刺創傷自明。是綜上諸情，足證被告確有殺害被害人生命之故意，被害
    人之死亡與被告之行為間具有相當因果關係，要無疑義。是被告上揭所辯，僅係
    臨訟卸責之詞，顯不足採信。
  (三)被告於原審辯稱：伊於案發後，在台中縣警察局豐原分局大雅分駐所（下稱大雅
    分駐所）警員發現係伊犯案之前，伊於當日下午一時五十分許至二時許即先行向
    水湳派出所自首云云，嗣後其於本院則辯稱：係於當日十四時十分許，自行前往
    水湳派出所自首云云。惟按自首以對於未發覺之罪投案而受裁判為要件，如案已
    發覺，則被告縱有投案陳述自己犯罪之事實，亦只可謂之自白，不能認為自首，
    最高法院二十六年度上字四八四號判例可資參照。被告於九十一年一月三十日十
    三時三十五分許，至證人黃朝永家中，以其所有之水果刀刺殺被害人乙情，業據
    證人張維德於警訊中證稱，其係於當日十三時三十五分許，在家中聽到打鬥哀嚎
    的聲音，其從圍牆跳過去，發現被害人畢開成被人殺傷等情可參，是本案案發時
    間，應為九十一年一月三十日十三時三十五分許。
  (1)關於大雅分駐所承辦警員何時查覺被告係殺害被害人畢開成之人，據證人張維德
    於原審結證稱：當時其聽到聲音，原本想從門口進去，但是其推了一下門，發現
    門鎖起來推不開，所以其從其與證人黃朝永二家相隔的圍牆翻牆過去，打開紗門
    ，看到被害人畢開成躺在廚房對地上，其有往前走，走到廚房及客廳間的門檻，
    看到被害人畢開成躺在地上，被害人畢開成滿身鮮血，被告蹲在被害人旁邊，因
    被告當時背面其，所以其不知被告當時在做什麼，這時其就對被告說「你在做什
    麼」，被告轉過頭站起來，當時其看到被告手上正握著刀子，不是反握，因為被
    告那時要出來，其往後退，被告的神情很緊張，其原本想攔住被告，被告拿著刀
    向其揮舞，被告走到客廳，其靠著牆壁，讓被告繞過其前面從紗門這裡出去，之
    後其在後面追，大概追到離門口不到五十公尺，還沒有到巷口，其心想被害人在
    流血，所以先回被害人旁邊叫喚被害人，但被害人有反應，所以其趕快回家打電
    話，其先打一一九，再打一一○報案，之後救護車先來，將被害人送醫後，警方
    才到等語（見原審卷第四十至四十一頁、第一九○頁反面至一九一頁支面），又
    證人即警方最先到場之員警陳惠鹽於原審證稱：當日其負責十二時到十四時的巡
    邏，其巡邏到一半的時候接到通報，就直接趕到現場，因為當時沒有帶手錶，所
    以不記得當時確切的時間，當時是騎機車巡邏，其出發到案發現場約有四公里的
    路程，其是警方第一個到的人，當日因為是重大刑案，依規定警方要在七分鐘內
    到達現場，因為有人報案，所以當日騎機車的速度有快一點，其進去的時候死者
    已經送醫，當時其先到張維德的家找張維德，張維德再開門讓其進去死者的家，
    當時共有二位警員一起到現場，除了其之外，另外一名警員叫陳世宏，其等進去
    之後發現案發的現場在廚房，在現場看到一個背包，背包裡面有手機，手機鈴響
    ，所以其才會打開背包，打開背包後發現皮包，皮包內有被告丁○○的身分證，
    其給證人張維德看被告丁○○的身分證，他說就是這個人，其印象中找到身分證
    應該是其到達現場後十幾分鐘的事，是在員警翁能堅到現場支援前就找到被告身
    分證給張維德指認，之後其等通報大雅分駐所，因為張維德告訴其等被告丁○○
    離開沒有多久，所以其等就在附近找找看等語（見原審卷第一○四頁），證人即
    警員陳世宏於原院亦結證稱：當天其是何時接到通報沒有注意時間，當時候其在
    值班台，當日其負責值下午二點到四點的班，其在值班台附近準備要接班，印象
    中大概是在一點四十五分到二點之間，其直接接到民眾打電話過來報案，其馬上
    聯絡線上巡邏的員警過去，其自己也有過去，到達現場應該是二點過後，其是與
    陳惠鹽警員一起到的，到了之後就發現案發現場有血跡、有一個背包在地上，其
    先封鎖現場，後來張維德來，其等才打開背包，在員警翁能堅到現場前，已由張
    維德指認被告皮包內的身分證等語（見原審卷第一四九至一五○頁），而證人即
    警員翁能堅於原審證稱：其當日約二點左右到案發現場，其是值二時至四時巡邏
    班，其約於一點四十幾分到派出所要領槍，其可以確定是在二點之前領到槍，在
    領槍的過程同事就告訴其說要其過去案發現場支援，並叫其將黃色警戒線拿過去
    等語（見原審卷第一五一頁）；再參之台中縣消防局第一大隊大雅分隊係於九十
    一年一月三十日十三時四十二分接獲通報，接獲通報後，於十三時四十二分通知
    出勤，於十三時四十六分到達現場，於十三時五十分離開現場，有卷附台中縣消
    防局第一大隊大雅分隊民眾報案紀錄簿、台中縣消防局緊急救護紀錄表各乙紙在
    卷可憑（見原審卷第六十八、二二四頁）；又當日勤務中心係於當日十三時五十
    二分接獲證人張維德通報，勤務中心於十三時五十三分通知大雅分駐所，並通知
    線上巡邏員警前往支援，於十四時二十五分，巡邏員警回報傷者送大雅澄清醫院
    ，現場已封鎖，有台中縣警察局豐原分局治安情報、一般事故紀錄單乙紙在卷足
    參（見原審卷第二二三頁）。又參以證人陳世宏於原審證稱：其到現場後，曾經
    打電話要警員翁能堅拿黃色警戒線至案發現場，惟其是以何電話聯絡翁能堅之電
    話已經忘記等語（見原審卷第一五八頁），經原審調閱證人黃朝永上開住處之0
    0－00000000號電話，曾於當日十四時十七分許，確有聯絡員警翁能堅
    所有之行動電話號碼0000000000號電話紀錄，有中華電信股份有限公
    司之00－00000000號電話紀錄乙紙附卷可參（見原審卷第二二九頁反
    面），足見員警陳世鹽、陳世宏於當日十四時十七分前已進入案發現場處理。又
    參諸證人翁能堅前揭證言，其於當日十四時至十六日之值班，於十四時前領取佩
    槍之際，即經派出所內之同事告知須攜帶黃色警戒線支援案發現場，並非係因員
    警陳世宏之上開電話才知要帶黃色警戒線至案發現場，且員警陳世宏、陳惠鹽於
    當日十四時二十五分許，即回報勤務中心完成現場已封鎖等情，可知警員翁能堅
    應於當日十四時二十五分前即至案發現場，且已用黃色警戒線封鎖現場。而依警
    員陳惠鹽、陳世宏前開所證述情節，其等在員警翁能堅到達案發現場前即已將被
    告皮包內之身份證交由證人張維德指認，證人張維德確認被告為犯罪嫌疑人等情
    ，核證人張維德於原審證述：「因為發生這件事情，我就一直在門口等，所以警
    察當時到場的時候是二個騎機車的警員，後來警員又有找其他的警員支援，我印
    象中來支援的警員在現場照相及拉警戒線，我印象中在還沒有拉警戒線之前，陳
    惠鹽警員有拿被告的身分證給我看，向我說是不是這個人，那時候我很確定的告
    訴陳警員就是身分證上這個人。」等情符合（見原審卷第一九一頁反面），足徵
    大雅分駐所員警陳世宏、陳惠鹽最遲於當日十四時二十五分前即已發覺而知悉犯
    罪嫌疑人為被告。
  (2)關於被告於案發後至水湳派出所之時間，據證人即當時受理被告投案之水湳派出
    所員警戊○○於原審證稱：被告到水湳派出所時是由其處理的，因為那時候其在
    值班，當日其是負責下午二點到四點值班，當天是被告一人自己到水湳派出所，
    被告一進來就告訴其說他殺人了，其就叫被告到派出所裡面坐，然後其再通知乙○○警員回來處理，當時被告的手有受傷，備勤的乙○○警員帶被告去醫院，其
    在工作記錄簿上面寫二點五十分，這是寫被告到派出所的時間，也是通知乙○○
    警員的時間，因為當時其通知乙○○警員是在其叫被告到裡面去坐的時候就馬上
    通知乙○○等語（見原審卷第一○七頁），又證人即警員乙○○於原審亦結證稱
    ：當時其是線上備勤，時間是十四時到十六時，戊○○警員通知其的時間並沒有
    注意，但是其馬上回派出所，回到派出所的時候只有被告一個人在派出所，他家
    裡的人也都沒有來，其先向被告丁○○問一下情形，但當時並未制作筆錄，有作
    簡單的人別訊問，過了一下，大概是問到案情的部分時，被告的哥哥陳瀅仁才來
    ，被告說他手痛，所以其帶被告去看醫生時陳瀅仁已經來了，看完醫生後，才回
    派出所制作筆錄，在看醫生的時侯，水湳派出所的同事打電話告訴其，大雅派出
    所打電話在找被告，還說被害人已經死亡了，要其注意被告的情形等語（見原審
    卷第一○七頁），水湳派出所警員戊○○、乙○○當日均係負責下午二時至四時
    之值班勤務，有台中市警察局第五分局於九十一年十二月二十七日函送水湳派出
    所於九十一年一月三十日勤務分配表在卷可據（見本院卷第六十二頁），警員戊○○在上開工作紀錄簿內於記載被告到案紀錄前一欄，即當日十四時四十五分，
    尚曾有記錄其他值班受理之事項，則若被告果於該日十四時前到水湳派出所，不
    可能係由十四時至十六時值班之員警處理，因被告此於原審辯稱，其於當日十三
    時五十分許到達水湳派出所乙節，尚非可採。
  (3)觀諸卷附湳派出所警員工作紀錄簿乙紙，警員戊○○固然在其值班工作紀錄簿上
    記載：「訪員丁○○（男）六十七年四月二十一日生，Ｚ000000000，
    到所投案說在大雅鄉殺人，要來投案」，時間為九十一年一月三十日十四時五十
    分許（見原審卷第六十五頁）；又警員乙○○受理後，於台中縣警察局第五分局
    水湳派出所警員工作紀錄簿記載：「於十四時五十分許接獲通報有一名自稱丁○○（六十七年四月二十一日生，Ｚ000000000，現住雷中街十九巷六十
    二號四樓，戶籍地：嘉義市○○路八二七巷八十號）至本所投案。陳嫌自稱於九
    十一年一月三十日十三時三十分許，在台中市○○村○○路○段三九四巷七號持
    水果刀殺死其女朋友（黃士玉，Ｚ000000000）乾爹的室友（畢開成）
    ，全移交豐原分局刑事組偵辦，陳嫌及兇器（水果刀）一併移交」等語，有該紀
    錄乙紙附卷足佐（見原審卷第五十頁）；又被告在證人乙○○於當日十六時所製
    作之警訊筆錄中亦陳稱：「（你今日因何事至派出所製作筆錄？）因為我殺人，
    所以到派出所投案，於九十一年元月三十日十四時五十分投案。」等語（見偵查
    卷第二十五頁），上開文書均顯示被告水湳派出所至投案之時間，應係案發當日
    之十四時五十分許。然而被告於原審及本院辯稱：伊到水湳派出所時，戊○○警
    員叫伊到裡面等，戊○○並未馬上通知乙○○，伊在等的時侯，還曾出去打公共
    電話回家說伊已經到派出所自首了，且乙○○在帶伊就醫前就曾製作筆錄等語，
    ；係到達水湳派出所時，曾有替代役男同伊水湳派出所至外之公用電話連絡其母
    親、其姐及嘉義家人等語。經原審調閱位在中清路九十九號水湳派出所旁之編號
    ：0000000號公共電話，於案發當日十四時四十四分起至四十七分止，曾
    有三通電話紀錄，經原審提示被告指認，該三通電話為被告分別撥打予其母友人
    交由其母接聽、其姊及嘉義家中，有中華電信股份有限公司台灣南台中營運處九
    十一年八月三十日中信南服字第八八一號查詢電話通話紀錄函復單暨所附具之通
    話紀錄、電話紀錄各乙紙在卷可參（見原審卷第二三六、二五五頁），且證人即
    當日在水湳派出所值班之替代役男甲○○於本院證述：當日被告一人前來水湳派
    出所說其殺人，嗣後由伊同到外打公共電話等情（見本院卷第一○一至一○二頁
    ），證人即警員戊○○於本院亦證述確有此事（見本院卷第一三四頁），再參以
    證人即被告之兄陳瀅仁於原審亦證稱：當日其在公司上班，中午的時候接到被告
    的電話，被告叫其將機車牽出來放在公司門口，並問其身上有沒有錢，那時候公
    司剛好有事所以其沒有馬上去牽機車，等事情辦完了後才去牽機車，因為機車要
    從公司的門口出來再到地下室去牽，其到門口時被告就坐在計程車裡面，那時計
    程車是停在公司門口的對面，其跑過去被告叫其先付計程車錢，付完錢之後被告
    就叫其趕快去牽機車上來，其趕快把機車牽上來，當時被告坐在對面路旁的機車
    上等，其叫被告過來牽機車，當時好像有看到被告手上有受傷，但是沒有看到傷
    口，因為他的手遮著，其問被告發生什麼事的時候，被告就騎上機車離開，他要
    走之前告訴其一句話叫其好好的照顧母親，當時其還不知道發生什麼事情，之後
    其走回辦公室，但心理面猜想應該有事情發生，所以就打電話給其母親，其告訴
    母親說被告好像出事情，當時其母也不知道發生什麼事情，後來其就借同事的機
    車回去找被告當其在水湳加油站加油，其弟陳志傑就打電話給其說被告已經在水
    湳派出所了，但當時其還是不知道發生什麼事情，其就騎機車到水湳所，之後是
    聽到乙○○警員在問被告才知道發生什麼事情，伊到之後約十幾分鐘後，與乙○○一起陪同被告去看醫生，其到時有看見證人乙○○拿著日曆紙在問被告年籍及
    大概發生的情形後，才去看醫生等語（見原審卷第一五五至一五六頁），經被告
    於原審之選任辯護人提出之陳志傑所有之行動電話0000－000000號之
    電話通聯紀錄，顯示陳志傑於案發當日十四時五十一分許，曾聯絡證人陳瀅仁所
    有之行動電話0000－000000號電話，有該電話通聯紀錄乙紙在卷可憑
    （見原審卷第五十六頁），該通電話即在被告於當日十四時四十四分至四十七分
    以公用電話連絡家人之後，可見證人陳瀅仁既係經陳志傑告知後，得知被告至水
    湳派出所投案，可證被告確係於到達水湳派出所之後，再由替代役甲○○陪同打
    公用電話無訛，因此，被告前往水湳派出所之時間，應在當日十四時四十四分之
    前，而非十四時五十分，警員戊○○、乙○○就此時間之記載及證述，應係誤看
    時間所致。然而依證人戊○○於本院證述：「（被告到值班台後投案，你多久通
    報證人乙○○回來？）我馬上打電話，不會超過一、二分鐘。」，證人乙○○於
    本院則證稱：「（你接到證人戊○○電話後，多久回到派出所？）我馬上回到派
    出所。很近，開車不用一到二分鐘。」等語（以上見本院卷第一三六頁），然依
    上開證人等所證述情節，被告到水湳派出所時，其請被告在派出所裡面坐，且馬
    上通知乙○○警員處理，乙○○於短時間內即返回水湳派出所處理本案，可見被
    告係利用警員乙○○在返回水湳派出所中之空檔時間，外出打公用電話，則依此
    推算，其至水湳派出所之實際時間應係第一通公用電話（十四時四十四分）之前
    數分鐘，而大雅分駐所員警陳世宏、陳惠鹽最遲於當日十四時二十五分前即已發
    覺而知悉犯罪嫌疑人為被告，是被告前開向水湳派出所陳述自己犯罪事實僅為自
    白，尚未符自首之要件，無足邀自首減刑之寬典。
  (四)綜上所述，本件事證明確，被告所否認與辯解，無非卸責飾詞，核無可採，其犯
    行堪予認定，應依法論科。
二、核被告丁○○所為，係犯刑法第二百七十一條第一項之殺人罪。原審以被告罪證
    明確，依法論罪科刑，固非無見，惟查：原判決於事實欄固載有被告持水果刀刺
    被害人畢開成五刀，畢開成因心臟遭刺穿、肺臟及肝臟被刺傷，大量失血休克，
    經送醫急救不治死亡，惟未具體記載被害人畢開成所受五刀之傷勢，尚有未洽；
    又原審認定被告向水湳派出所投案之時間，乃在大雅分駐所警員在命案現場查知
    被告為殺害畢開成之嫌疑人之時間之後，而不能依刑法第六十二條減輕其刑，然
    而其認定被告於當日十四時五十分許，經家人勸說下至水湳派出所投案，與實情
    被告係於當日十四時二十五分之後至十四時四十四分之前數分鐘之時間，自行至
    水湳派出所投案，略有出入而有未合。被告上訴意旨辯稱其無殺人之故意，又符
    合自首減刑之要件云云，指摘原判決不當，固無可取，惟原判決既有上述可議之
    處，自屬無可維持，應由本院撤銷改判。爰審酌被告因與女友感情之事遷怒素昧
    平生之被害人素昧平生，持刀相向而予殺害，情節固非輕微，姑念其無犯罪前科
    ，素行尚佳，犯罪動機係因未能得見女友，一時情急而有本件殺人犯行，其犯罪
    後，已由家人出資處理被害人喪葬費用，有行政院國軍退除役官兵輔導委員會臺
    中縣榮民服務處自行收納款項統一收據影本乙紙在卷可憑（見偵查卷第三十七頁
    ），且被告犯罪後主動投案等一切情狀，量處如主文第二項所示之刑，又依被告
    犯罪之性質，本院認為有褫奪公權之必要，依刑法第三十七條第二項宣告褫奪公
    權八年。至扣案之水果刀一支，為被告所有，供其犯罪所用之物，業經被告供述
    在卷，是爰依刑法第三十八條第一項第二款宣告沒收。
據上論斷，應依刑事訴訟法第三百六十九條第一項前段、第三百六十四條、第二百九
十九條第一項前段，刑法第二百七十一條第一項、第三十七條第二項、第三十八條第
一項第二款，判決如主文。
本案經檢察官丙○○到庭執行職務。
中      華      民      國    九十二    年      五      月      七      日
                                   臺灣高等法院臺中分院刑事第七庭
                                         審判長法  官  林  榮  龍
                                               法  官  黃  日  隆
                                               法  官  江  錫  麟
右正本證明與原本無異。
如不服本判決應於收受送達後十日內向本院提出上訴書狀，其未敘述上訴之理由者並
得於提起上訴後十日內向本院補提理由書（均須按他造當事人之人數附繕本）。
                                                書記官  陳  振  海
中      華      民      國    九十二     年      五       月     八     日
附錄論罪科刑法條：
刑法第二百七十一條：
殺人者，處死刑、無期徒刑或十年以上有期徒刑。
前項之未遂犯罰之。
預備犯第一項之罪者，處二年以下有期徒刑。
                                                                        Ｆ


司法院資訊處製作；財團法人民間司法改革基金會備份。
